【裁判字號】    96,易,1409
【裁判日期】    970131
【裁判案由】    詐欺
【裁判全文】
臺灣桃園地方法院刑事判決              96年度易字第1409號
公  訴  人  臺灣桃園地方法院檢察署檢察官
被      告  NNEBE GIB.
                    32歲民.
上列被告因詐欺案件，經檢察官提起公訴（96年度偵字第27503
號），本院判決如下：
    主  文
NNEBE GIBSON ONYEKA無罪。
    理  由
一、公訴意旨略以：被告NNEBE GIBSON ONYEKA 係奈及利亞籍之
    外籍人士，於民國90年7 月23日入境臺灣，入境時效僅60天
    ，迄今已逾合法居留時效仍未出境，於96年11月9 日凌晨1
    時許，為警臨檢時，假冒同國籍來臺從商之OPANWA CHARLES
    BROWN （譯名：甲○○）之名，並接洽不詳人士傳真甲○○
    之居留證影本至警察局，又為因應警方要求居留證正本之查
    證，竟意圖為自己不法之所有，而基於詐欺取財之犯意，唆
    使不知情之同國籍來臺之友人OBASI MICHAEL （譯名：歐麥
    克）向甲○○之妻丹綺謊稱甲○○目前人在派出所，急需
    將其來臺居留證送交警方查驗其身分等語，致丹綺不疑有
    他，受此詐術之欺騙，而於翌日（即11月10日）下午3 時許
    ，在臺北縣新莊市甲○○住處旁之某公園，將甲○○之居留
    證交付歐麥克，再轉交予在桃園縣政府警察局龜山分局迴龍
    派出所內之NNEBE GIBSON ONYEKA 得手，案經丹綺於11月
    10 日 晚上7 時許，到迴龍派出所指認NNEBE GIBSON ONYEK
    A非甲○○本人後．始悉受騙。因認被告NNEBE GIBSON ONYE
    KA 涉犯刑法第339 條第1 項之詐欺取財罪嫌云云。
二、按犯罪事實應依證據認定之，無證據不得認定其犯罪事實，
    又不能證明被告犯罪者，應諭知無罪之判決，刑事訴訟法第
    154 條第2 項、第301 條第1 項定有明文。刑事訴訟法上所
    謂認定犯罪事實之證據，係指足以認定被告確有犯罪行為之
    積極證據而言，如未能發現相當證據或證據不足以證明，自
    不能以推測或擬制之方法，以為裁判基礎，最高法院29年上
    字第3105號及40年臺上字第86號分別著有判例；又認定不利
    於被告之事實，須依積極證據，苟積極證據不足為不利被告
    之認定時，即應為有利於被告之認定，更不必有何有利之證
    據，最高法院30年上字第816 號判例參照。次按刑法第339
    條第1 項詐欺罪之成立，須行為人主觀上出自為自己或第三
    人不法所有之意圖，及客觀上施用詐術使人將本人或第三人
    之物交付為其構成要件。而所謂以詐術使人交付財物，必須
    被詐欺人因其詐術而陷於錯誤，若其所用方法，不能認為詐
    術，亦不致使人陷於錯誤即與該罪之要件有間。又依積極證
    據足可證明行為人主觀上確有不法所有之意圖時，固得論以
    刑法第339 條之詐欺罪相繩，惟行為人施詐時之意圖尚有存
    疑，且依調查證據之結果，復不足以認定行為人自始具有上
    述主觀犯罪構成要件，即不得遽以該罪論擬。至於民事債務
    當事人間未依債務本旨履行給付之情形，若非出於自始無意
    給付之詐欺行徑時，自不該當刑法第339 條第1 項詐欺罪之
    構成要件。而刑事被告依法不負自證無罪之義務，故別無積
    極證據之情形下，自難以被告單純債務不履行狀態，推定被
    告自始即有不法所有之意圖而施行詐術。
三、證據能力部分：
    本件認定事實所引用之本件卷內所有文書證據，並無證據證
    明係公務員違背法定程序所取得，被告於本院審理終結前就
    卷內所有之卷證資料之證據能力均表示無意見，且卷內之文
    書證據，亦無刑事訴訟法第159 條之4 之顯有不可信之情況
    與不得作為證據之情形，則依刑事訴訟法第159 條之5 之規
    定，本件認定事實所引用之所有文書證據，均有證據能力，
    合先敘明。
四、公訴人認被告涉犯上揭詐欺犯行，無非係以：(一)被告於偵查
    時自白意圖假冒甲○○名義規避警方查緝其非法居留之事實
    ；(二)證人甲○○、丹綺、歐麥克於偵查中之證述；(三)NNEB
    E GIBSON ONYEKA 之護照影本及資料電腦查詢單、贓物領據
    、居留證傳真資料各1 紙等語，為其論據。訊據被告堅決否
    認有何詐欺之犯行，並辯稱：伊坦承非法逾期居留，但伊並
    未欺騙甲○○、歐麥克來取得甲○○的居留證，伊被警察帶
    到警察局時，就以其所使用0000000000號行動電話撥打證人
    甲○○所使用之0000000000號行動電話，告訴證人甲○○說
    伊遇到問題，證人甲○○自願提供他的名字、護照號碼給警
    方使用，後來警察說必須傳真居留證影本時，伊又打電話給
    證人甲○○，甲○○說要給他一些錢，後來他傳真居留證影
    本來警察局後，警察說因為居留證上照片和伊本人不同，所
    以要看居留證正本，伊又打電話給甲○○，甲○○說需要給
    他新臺幣100,000 元才可以，我就請我的朋友拿100,000 元
    給甲○○，之後甲○○的朋友歐麥克就帶甲○○的居留證正
    本到警察局，但是警察還是懷疑伊並非甲○○本人，所以要
    求要和甲○○的太太丹綺通電話，之後丹綺就到警局指
    稱伊並非甲○○本人等語。經查：
  (一)被告NNEBE GIBSON ONYEKA 於96年11月9 日凌晨1 時許為警
    臨檢時，因無法提出身分證明文件，被警察乙○○帶回警察
    局，之後因警察要求提供居留證核對身分，經由被告以電話
    聯絡後，有人傳真證人甲○○之居留證影本至警察局，後因
    警察乙○○懷疑被告並非甲○○本人，而要求被告提出居留
    證正本，嗣後於翌日下午由歐麥克攜帶甲○○之居留證正本
    到警察局，直接交給警員等情，業據被告NNEBE GIBSON ON
    YEKA自承在卷，且經證人即警員乙○○於本院審理時證述明
    確，並有甲○○之居留證傳真資料、及甲○○領回其居留證
    之贓物認領保管單在卷可按，足認被告NNEBE GIBSON ONYEK
    A 為警查獲時，為規避其逾期居留之事實，而以其行動電話
    聯絡他人後，由他人提出甲○○之居留證傳真本、正本予警
    員等情甚明。
  (二)證人丹綺於本院審理時結證稱：我是96年11月10日下午3
    時許在臺北縣新莊市我與甲○○住處附近公園將甲○○的居
    留證交予歐麥克，我知道有人在警察局，且那個人不是我先
    生，但是我先生、歐麥克及他們的朋友要我假裝被告是我先
    生，目的是要救被告，我先生甲○○打電話給我，我才將他
    的居留證交給歐麥克，我在要過去警察局之前，我就已經知
    道在警察局的人不是我先生甲○○等語綦詳（見本院卷第10
    3 頁至第104 頁），此外證人丹綺於96年11月10日下午3
    時許將甲○○之居留證正本交付予歐麥克之前，確有以其所
    使用之0000000000號行動電話與證人甲○○所使用之000000
    0000號行動電話聯絡等情，有證人甲○○所使用之00000000
    00號行動電話通聯紀錄在卷可按，足認證人丹綺在交付甲
    ○○之居留證正本予歐麥克時，知道其丈夫甲○○並不在警
    察局，是因為要使警員誤認在警局之被告為甲○○，才會交
    付甲○○之居留證正本予歐麥克，供其交付警員查證等情為
    真實。是依上揭所述，證人丹綺在交付甲○○之居留證予
    歐麥克時，既已知歐麥克是要拿到警察局供警員核對身分，
    且亦知在警察局之人為被告而非其丈夫甲○○，則被告既並
    未使用詐術，且歐麥克攜甲○○之居留證至警察局後，係直
    接將該居留證交予警員查證，而非交予被告，亦難認被告主
    觀上有何不法所有之意圖。
  (三)另證人甲○○於本院審理時固證述：被告被警察帶到警察局
    時雖有以手機與我聯絡，但是是在問我近況，他雖然說他有
    問題希望我幫忙，但他沒有告訴我問題是什麼，後來我就把
    電話關機，我與RAY （即歐麥克）雖然於96年11月10日有一
    直互相以行動電話聯絡，是因為我要做生意，在同日下午3
    點以後，RAY 是以電話跟我說，有人打電話給他說我被關，
    然後他去跟我太太拿我的居留證，我聽到之後就跟他說，這
    件事情是錯誤的，我要RAY 等我回來，我要去警察局看是怎
    麼回事，當時我人從臺南往臺北新莊回來的路上，後來被告
    的朋友打電話給我，說警察已經有我的居留證影本，我就打
    電話給被告，被告就說警察已經將我的資料給警察，希望我
    把正本給警察，他說他已經做錯事，希望我救他，因為我太
    太說不關她的事，所以只把我的居留證交給RAY 云云，然查
    ：0000000000號行動電話係證人甲○○所使用，0000000000
    號行動電話為被告所使用，0000000000號行動電話為證人
    丹綺所使用，0000000000號行動電話為歐麥克所使用等情，
    為被告、證人甲○○、丹綺所是認，而根據被告、證人甲
    ○○所使用上開門號之通聯紀錄顯示，證人甲○○自96年11
    月9 日上午8 時許起就開始與當時人在警察局之被告密集聯
    絡；而證人甲○○係於同日晚上7 時許離開臺南，而於同日
    晚上11時許回到臺北縣新莊市；同年月10日中午12時許起證
    人甲○○就與送其居留證至警察局之歐麥克頻繁聯繫；而在
    同日下午3 時許證人丹綺在交付甲○○之居留證予證人歐
    麥克時，有與證人甲○○聯絡等情，有被告、證人甲○○上
    開行動電話通聯紀錄在卷可按，則常理上外籍人士之居留證
    係其合法居留臺灣之證明，其重要性可見一般，而本件證人
    甲○○在其太太丹綺交付其居留證予證人歐麥克時，有與
    太太丹綺以行動電話聯絡，其太太丹綺斷不可能未告知
    要將其居留證交付他人，且證人甲○○之居留證係證人甲○
    ○稱要救人所以要其妻丹綺交付予證人歐麥克等情，業據
    丹綺於本院審理時證述明確（詳如上述），且依據前揭通
    聯紀錄顯示被告在被帶回警局後，係與證人甲○○聯絡，而
    在由證人甲○○聯絡證人歐麥克，是證人甲○○前揭證述顯
    不足採。
  (四)綜上所述，本件被告並無施用詐術之行為，主觀上亦無任何
    不法所有之意圖，不該當刑法上詐欺罪之構成要件。此外，
    公訴人認被告涉犯詐欺罪所憑之積極證據，均不足證明被告
    有何詐欺之犯行，且復查無其他積極證據足認被告有何公訴
    人所指之詐欺犯行，揆諸前揭說明意旨，應為被告無罪之諭
    知。
據上論斷，應依刑事訴訟法第301 條第1 項，判決如主文。
本案經檢察官林安紜到庭執行職務。
中    華    民    國    97    年    1    月    31    日
                  刑事第一庭  審判長法  官  曾淑華
                                    法  官  鄭吉雄
                                    法  官  朱美璘
以上正本證明與原本無異
如不服本判決，應於判決送達後10日內向本院提出上訴狀（應附
繕本），其未敘述上訴理由者，應於上訴期間屆滿後20日內補提
理由書狀於本院，上訴於臺灣高等法院。
                                    書記官  谷貞豫
中    華    民    國    97    年    2     月    1     日


司法院資訊處製作；財團法人民間司法改革基金會備份。
